ACORDAO-COMPLETO-2525569

ACÓRDÃO 2461/2022 ATA 15/2022 - SEGUNDA CÂMARA

VISTOS, relatados e discutidos estes autos de ato de admissão emitido pela Empresa Brasileira de Correios e Telégrafos (Correios) em prol de Adriano Fagundes Garcia Filho;
ACORDAM os Ministros do Tribunal de Contas da União, reunidos em Sessão da 2ª Câmara, nos termos do art. 71, III e IX, da Constituição de 1988, e dos arts. 1º, V, e 39, II, e 45 da Lei n.º 8.443, de 1992, diante das razões expostas pelo Relator, em:
9.1. assinalar a legalidade do ato de admissão em favor de Adriano Fagundes Garcia Filho (à Peça 3 sob o n.º 79122/2019) , concedendo-lhe o respectivo registro;
9.2. determinar que, no prazo de 15 (quinze) dias contados da notificação desta deliberação, a Empresa Brasileira de Correios e Telégrafos dê ciência da presente deliberação do TCU ao interessado apontado pelo item 9.1 deste Acórdão;
9.3. enviar a cópia do presente Acórdão, com o Relatório e a Proposta de Deliberação, à Empresa Brasileira de Correios e Telégrafos, para ciência e efetivo cumprimento ao item 9.2 deste Acórdão; e
9.4. promover o arquivamento do presente processo.

Ato de Admissão emitido pela Empresa Brasileira de Correios e Telégrafos (Correios) em prol de Adriano Fagundes Garcia Filho.

Segunda Câmara

Empresa Brasileira de Correios e Telégrafos (Correios).

3. Interessado: Adriano Fagundes Garcia Filho (CPF XXX.825.181-XX).

13.1. Ministros presentes: Bruno Dantas (Presidente), Augusto Nardes, Aroldo Cedraz e Antonio Anastasia.
13.2. Ministro-Substituto presente: André Luís de Carvalho (Relator).

ANDRÉ DE CARVALHO

Trata-se de ato de admissão emitido pela Empresa Brasileira de Correios e Telégrafos (Correios) em prol de Adriano Fagundes Garcia Filho.
2.	Após a análise final do feito, a Técnica Federal Maria Quarta Goulart Portella lançou o seu parecer conclusivo à Peça 5, com a anuência, por delegação de competência, do diretor da Sefip (Peça 6) , nos seguintes termos:
" (...) EXAME TÉCNICO
Procedimentos aplicados
3. Os procedimentos para exame, apreciação e registro de atos de pessoal encontram-se estabelecidos na Instrução Normativa TCU 78/2018 e na Resolução TCU 206/2007. Essas normas dispõem que os atos de pessoal disponibilizados por meio do e-Pessoal devem ser submetidos previamente a críticas automatizadas, com base em parâmetros predefinidos.
4. As críticas das informações cadastradas na etapa de coleta do ato foram elaboradas e validadas levando-se em conta as peculiaridades de cada ato. Os itens verificados nessa etapa são inerentes a dados cadastrais, fundamentos legais, mapa de tempo, ficha financeira, assim como eventuais ocorrências de acumulação. Trata-se de verificações abrangentes, minuciosas e precisas e sem a necessidade de ação humana e, portanto, menos suscetível a falhas. As críticas aplicadas estão discriminadas no sistema, no Menu e-Pessoal, opção 'Crítica', que podem ser acessadas mediante concessão de perfil específico a servidores do TCU responsáveis pela análise.
5. Além das críticas automatizadas, há verificação humana adicional no caso de haver alertas do sistema ou informações não formatadas, como esclarecimentos do gestor ou do controle interno.
6. As críticas também consideram os registros do Sistema Integrado de Administração de Recursos Humanos (Siape) . O Siape disponibiliza informações atualizadas sobre as parcelas que integram os proventos, diferentemente, portanto, do e-Pessoal, que informa as parcelas no momento do registro do ato. 
7. Essa confrontação com o Siape fornece uma visão atual e verdadeira da situação, o que permite descaracterizar irregularidades e inconsistências que, embora constantes do e-Pessoal, já foram corrigidas.
8. As verificações detectadas no ato encontram-se discriminadas na aba de pendências do ato no sistema e-Pessoal, bem como no espelho do ato contemplado por esta instrução.
Exame das Constatações
9. Ato: 79122/2019 - Interessado: ADRIANO FAGUNDES GARCIA FILHO - CPF: XXX.825.181-XX
9.1. Parecer do Controle Interno: considerar o ato Legal.
9.2. Constatação e análise: 
9.2.1. A data informada no campo 'Data da convocação' é maior que a data informada no campo 'Data de validade do processo seletivo após prorrogação'.
a. Justificativa do Gestor de Pessoal: Não há. Verificação efetuada no âmbito do TCU.
b. Análise do Controle Interno: Não há. Verificação efetuada no âmbito do TCU.
c. Análise da Equipe Técnica: Ilegal
A presente contratação, efetuada após a validade do certame e oriunda do processo n. º RTOrd-0010077-77.2017.5.18.0121, em trâmite na Vara do Trabalho de Itumbiara-GO, refere-se a candidato aprovado em concurso público regido Edital 11/2011-ECT. Importa mencionar que este certame teve a sua validade prorrogada indefinidamente com fundamento na decisão proferida nos autos da Ação Civil Pública 0001035-92.2013-5-10-0015, interposta perante a 15ª Vara do Trabalho do Distrito Federal.
A Corte de Contas vem negando o registro a admissões realizadas após a validade do referido concurso, porém, sem adotar providências para a cessação do vínculo dos empregados com a empresa, até porque a ação judicial mencionada ainda não obteve trânsito em julgado. Podem ser citados como exemplo os seguintes precedentes: Acórdãos 7135/2014, 7464/2014, 7882/2014, 671/2015, 1140/2015, 2595/2015, 3091/2015, 3251/2015, 3618/2015 e 3503/2016, todos da Primeira Câmara, de relatoria do Ministro Benjamin Zymler, Acórdão 3713/2019-TCU-Segunda Câmara, de relatoria da Ministra Ana Arrais.
O Tribunal de Contas da União, além de negar o registro nos casos de admissões efetuadas pela ECT após a validade do concurso, passou a considerar ilegais tais contratações a partir do Acórdão 1106/2020-TCU-Plenário, de relatoria da Ministra Ana Arraes. Nesse sentido, cabe trazer à colação os seguintes trechos do seu Voto Complementar:
'Na sessão de 11 de março de 2020, o e. Min. Benjamin Zymler pediu vista do presente processo, oportunidade em que foi adiada a discussão da matéria objeto dos autos. Em seu voto revisor dissentiu da proposta por mim apresentada, por considerar imprópria a emissão de juízo de legalidade relativamente às contratações realizadas posteriormente à expiração do prazo improrrogável do concurso público. Como conclusão, propôs considerar os atos ilegais e negar-lhes registro.
2. Após analisar as questões trazidas por Sua Excelência, observo que a despeito de as propostas terem encaminhamentos opostos, no caso em exame há poucas diferenças práticas, tendo em vista que o posicionamento pela ilegalidade dos atos não implicará em desfazimento das contratações, haja vista o provimento jurisdicional que lhes garante a continuidade.
3. Também agradeço ao ministro revisor pela alteração em sua proposta para que o Tribunal em vez de apenas 'negar registro ao ato', explicite efetivamente a decisão sobre o mérito do ato de admissão, julgando-lhe ilegal para, então, negar o registro.'
Portanto, seguindo a linha jurisprudencial da Corte de Contas, entende-se que o ato de admissão em tela é ilegal, devendo ter o registro negado, sem a adoção de providências para tornar sem efeito a contratação em questão, enquanto não houver o desfecho da Ação Civil Pública 0001035-92.2013.5.10.0015, em trâmite na Justiça Trabalhista da 10ª Região, e caso o deslinde da demanda não seja desfavorável aos interessados (documentos RTOrd-0010077-77.2017.5.18.0121) .
9.3. O quadro resumo de ocorrências e, quando for o caso, o detalhamento da norma legal e da jurisprudência para a inconsistência acima elencada encontra-se no anexo II dessa instrução. 
9.4. Encaminhamento do ato: 
9.4.1. Considerar ILEGAL e recusar registro do ato de Admissão de ADRIANO FAGUNDES GARCIA FILHO do quadro de pessoal do órgão/entidade EMPRESA BRASILEIRA DE CORREIOS E TELEGRAFOS - ECT, com base nos arts. 71, inciso III, da Constituição Federal, 1º, inciso V, e 39, inciso II, da Lei 8.443/1992 e 260, § 1º, do Regimento Interno. 
CONCLUSÃO
10. A abrangência e a profundidade das verificações levadas a efeito fundamentam convicção de que o ato 79122/2019 pode ser apreciado pela ilegalidade, em razão das irregularidades apontadas no item Exame das Constatações desta instrução, que representam afronta à legislação e à jurisprudência de referência
PROPOSTA DE ENCAMINHAMENTO
11. Ante o exposto, com fundamento no art. 71, inciso III, da Constituição Federal, no art. 1º, inciso V, e art. 39, incisos I e II, da Lei 8.443/1992, no art. 260 do Regimento Interno do Tribunal de Contas da União, propõe-se: 
a) considerar ILEGAL e recusar registro do ato de Admissão de ADRIANO FAGUNDES GARCIA FILHO do quadro de pessoal do órgão/entidade EMPRESA BRASILEIRA DE CORREIOS E TELEGRAFOS - ECT, com base nos arts. 71, inciso III, da Constituição Federal, 1º, inciso V, e 39, inciso II, da Lei 8.443/1992 e 260, § 1º, do Regimento Interno;
b) determinar à EMPRESA BRASILEIRA DE CORREIOS E TELEGRAFOS - ECT que acompanhe os desdobramentos da Ação, e, caso venha a ser desconstituída a sentença ora favorável ao (à) interessado (a) , torne sem efeito seu ato de admissão nos quadros da entidade, bem como providencie o cadastramento do respectivo desligamento no sistema e-Pessoal."
3.	Enfim, por intermédio do Exmo. Sr. Procurador Marinus Eduardo De Vries Marsico, o MPTCU anuiu, em cota singela (Peça 7) , à aludida proposta da unidade técnica.
É o Relatório.

não há.

Procurador Marinus Eduardo De Vries Marsico.

ADMISSÃO DE PESSOAL. PUBLICAÇÃO DO ATO DE ADMISSÃO PRATICADO, APÓS O PRAZO DE VALIDADE DO CORRESPONDENTE CONCURSO PÚBLICO, A PARTIR DE DECISÃO JUDICIAL TRANSITADA EM JULGADO. AÇÃO JUDICIAL PROPOSTA DENTRO DO PRAZO DE VALIDADE DO CERTAME, TENDO A VALIDADE SIDO PRORROGADA POR DECISÃO JUDICIAL PROFERIDA NO BOJO DE AÇÃO CIVIL PÚBLICA. IRREVERSIBILIDADE DA CONTRATAÇÃO. CONHECIMENTO. LEGALIDADE DO ATO DE ADMISSÃO PARA O CORRESPONDENTE REGISTRO. COMUNICAÇÃO.

ATOS DE ADMISSÃO (ADS)

Secretaria de Fiscalização de Integridade de Atos e Pagamentos de Pessoal e de Benefícios Sociais (Sefip).

Trata-se de ato de admissão emitido pela Empresa Brasileira de Correios e Telégrafos (Correios) sob as seguintes condições:
	Peça
	Número de Controle
	Interessado
	Final da Validade do Concurso
	Data da Publicação da Admissão
	Regime Jurídico
	Vigência (exercício) e Tipo do Ato
	Enviado ao TCU

	3
	79122/2019
	Adriano Fagundes Garcia Filho
	11/9/2014
	24/6/2019
	Celetista
	24/6/2019 - Inicial 
	3/3/2020

2.	Como visto, após a análise final do feito, a Sefip pugnou pela ilegalidade do aludido ato de admissão; tendo o MPTCU anuído a essa proposta.
3.	Bem se vê que o presente ato de admissão indicaria no item "IV-PROCESSO SELETIVO" que a validade do concurso público teria sido inicialmente fixada até 11/9/2014 (Peça 3, p. 1) , sem prejuízo, todavia, da indicação no item "XI-ANEXOS" sobre a prorrogação da validade do aludido concurso até o trânsito em julgado da decisão proferida pelo juízo da 15ª Vara do Trabalho de Brasília - DF no bojo da Ação Civil Pública n.º 1035-92-2013-5-10-0015 ajuizada pelo Ministério Público do Trabalho (MPT) em 24/6/2013 (Peça 8) .
4.	A despeito, todavia, da ausência do suposto trânsito em julgado da aludida decisão, a pesquisa realizada, em 14/3/2022, junto ao site do Tribunal Regional do Trabalho da 18ª Região (TRT-18ª Região) revelaria que, em 24/1/2017, o aludido interessado teria ingressado com a Reclamação n.º 0010077-77.2017.5.18.0121 junto à 1ª Vara do Trabalho de Itumbiara - Goiás com vistas ao provimento judicial para a sua nomeação como carteiro após a prévia aprovação no referido concurso, tendo a 1ª Turma do TRT-18ª Região, em 25/10/2017, determinando a referida nomeação do aludido interessado, com o subjacente trânsito em julgado em 13/5/2019 (Peça 3, p. 2) .
5.	Por esse prisma, o TCU deve pedir licença para, no presente momento, discordar da Sefip e do Parquet especial, pois, em homenagem ao princípio do colegiado, o julgamento do presente feito deve observar a recente jurisprudência do TCU.
6.	Acontece que, ao apreciar recentemente no bojo do TC Processo 024.998/2021-4 a similar situação do ato de admissão emitido pelo Banco do Brasil a partir de semelhante decisão judicial com o subjacente trânsito em julgado, a 2ª Câmara do TCU teria prolatado o Acórdão 16.455/2021 no sentido da excepcional legalidade da aludida admissão, tendo o Ministro-Relator Marcos Bemquerer Costa apresentado, para tanto, a seguinte fundamentação:
" (...) 6. A Secretaria de Fiscalização de Integridade de Atos e Pagamentos de Pessoal e de Benefícios Sociais - Sefip analisou os autos por intermédio da instrução inserta à peça 5, sugerindo a ilegalidade da admissão, com a negativa de registro do ato, por compreender que a contratação, havida em 7/5/2018 (peça 3, p. 1) , ocorreu após o vencimento do prazo de validade do concurso (8/5/2016) . O Ministério Público de Contas concordou com o encaminhamento proposto pela unidade técnica (peça 7) .
7. Sem desdouro dos pareceres convergentes acima, entendo que a admissão deve ser considerada legal, com o consequente registro do ato, porquanto se alinha ao recente entendimento desta Casa de Contas conferido a caso bem semelhante ao discriminado nos autos. Refiro-me ao Acórdão 11551/2021-TCU-Primeira Câmara (rel. min. Jorge Oliveira) , cujo voto que o impulsionou reproduzo adiante para uma melhor aproximação com a matéria:
'4. O interessado foi aprovado em processo seletivo para o denominado 'cadastro de reserva' para a carreira administrativa do Banco do Brasil, para a microrregião de Alagoas, e obteve aprovação, conforme documentos juntados aos autos. No entanto, ante a preterição dos concursados em detrimento da contratação de servidores terceirizados ao longo do período de validade do concurso, ingressou com ação judicial dois dias antes do término da vigência do processo seletivo.
5. Inexiste qualquer ilegalidade. Embora a nomeação tenha se dado em período posterior à validade do certame, é certo que foi buscada judicialmente ainda no prazo nele previsto.
 (...)  10. É certo que este Tribunal tem se orientado no sentido de que 'a expiração do prazo de validade de concurso público constitui óbice intransponível ao registro pelo TCU de atos de admissão efetuados posteriormente a essa data, devendo, no entanto, ser assegurada a produção dos efeitos das admissões enquanto subsistir decisão judicial favorável aos interessados' (Acórdão 1106/2020-TCU-Plenário, Relator Ministro Benjamin Zymler, 2805/2019-2ª Câmara, Relatora Ministra Ana Arraes e 7427/2016-1ª Câmara, Relator Ministro Bruno Dantas, entre outros) .
11. No voto condutor do primeiro dos arestos mencionados, o relator consignou que:
' (...) a Justiça do Trabalho não determinou objetivamente a contratação de nenhum candidato em específico, tampouco indicou o quantitativo de vagas reservadas no certame e muito menos as qualificou: antes, simplesmente estendeu o prazo de validade 'até que se alcance o número de contratações necessárias, de forma a reduzir as contratações temporárias às situações efetivamente emergenciais e de duração reduzida' (cf. sentença de primeiro grau proferida em 19/11/2014) .'
12. E, posteriormente, arrematou: 'portanto, o que se tem, concretamente, é um concurso público cuja vigência, em sua plenitude, já se estende por nove anos, sem nenhum sinal de solução no horizonte'.
13. O voto condutor do também já aludido Acórdão 7427/2016-TCU-Primeira Câmara, por seu turno, destacou a 'inusitada indefinição quanto ao termo final do prazo de validade do concurso' e a 'generalidade e abrangência da sentença, que não especificou o quantitativo de empregos públicos ocupados de forma supostamente irregular e tampouco delimitou as dependências da ECT em que a falha teria ocorrido'.
14. A situação constante destes autos é significativamente distinta daqueles precedentes, uma vez que decorre de decisão judicial com contornos perfeitamente delimitados, favorável a apenas cinco candidatos aprovados para localidades previamente definidas (Microrregiões 01 e 02 de Alagoas) .
15. O voto condutor do Acórdão 3503/2016-TCU-Primeira Câmara (Relator Ministro Benjamin Zymler) , mencionado como precedente na discussão que conduziu ao já mencionado Acórdão 1106/2020-TCU-Plenário, demonstrou preocupação com a possível irreversibilidade das contratações, na hipótese de revogação da ordem judicial (...) .
16. A justificada precaução consignada naquele voto não se mostra aplicável ao ato de admissão agora apreciado, uma vez que a sentença que ordenou a contratação já transitou em julgado. Aliás, a irreversibilidade da contratação em tela é caracterizada pela desistência, pelo Banco do Brasil, de embargos que haviam sido por ele opostos contra aquela sentença e da homologação judicial, em 3/9/2018, de acordo entre as partes, com a contratação definitiva dos reclamantes, a 'plena quitação aos direitos vindicados no processo, em caráter irrevogável e irretratável' e pela extinção do processo, com resolução do mérito.
18.  (...)  o ato de admissão de  (...)  se distingue, essencialmente, porque decorre de ação judicial: (i) de escopo restrito; (ii) desprovida do caráter de generalidade; (iii) impetrada dentro do prazo de validade do concurso; e (iv) transitada em julgado. Considero que essas condições, que consolidam a irreversibilidade da contratação, conduzem à conclusão de não haver razões para que o Tribunal deixe de considerar o ato legal, ordenando seu registro.'
8. Como se percebe das razões jurídicas de decidir acima, o relator utilizou a técnica do distinguishing com vistas à resolução de caso que apresentou certas particularidades, as quais não recomendavam a adoção da assentada jurisprudência.
9. Preliminarmente, convém destacar que, sempre que possível, deve prevalecer a regra geral de interpretação que assegure relevância aos precedentes, mesmo em países que adotam o sistema de civil law, como é o caso do Brasil. Ou seja, as decisões anteriores proferidas em análise a determinadas hipóteses devem servir de modelo para aplicação posterior em questões semelhantes. A exegese que faz deferência aos julgados antecedentes confere confiabilidade, calculabilidade, coerência e segurança ao sistema jurídico e habitualmente permeia as decisões desta Casa de Contas, que reiteradas se tornam jurisprudência.
10. Ocorre que, em determinadas situações, o caso concreto apresenta especificidades que o divisa dos demais e, por conseguinte, a solução pode se diferenciar da aplicação da jurisprudência consolidada.
11. Com o distinguishing, em substância, a 'norma de interpretação' (jurisprudencial) continua inalterada, mas a norma de decisão daquela hipótese específica pode não reproduzir a literalidade da primeira, pois determinadas circunstâncias recomendam que a regra geral (norma de interpretação) seja afastada.
12. Nos casos de admissões efetuadas após a validade do concurso, normalmente a jurisprudência desta Corte tem entendido que se deve considerar ilegal o ato, com negativa de seu registro, sem adotar providências para a cessação do vínculo dos empregados, ante a ausência do trânsito em julgado da ação judicial em que se discute a questão (regra geral/norma de interpretação) .
13. Ocorre que a admissão  (...)  está revestida de particularidades que a dissociam desse encaminhamento (ilegalidade) e a aproximam da interpretação que orientou o Acórdão 11551/2021-TCU-Primeira Câmara (legalidade) .
14. Essas peculiaridades são as seguintes: a) a ação foi ajuizada dentro do prazo de validade do concurso público; b) a sentença favorável ao interessado transitou em julgado, adquirindo grau de imutabilidade e de assentamento definitivo do direito discutido; c) a decisão trabalhista teve 'escopo restrito', sendo ausente 'o caráter de generalidade', conforme os critérios fixados no decisum acima reproduzido, pois não estendeu a validade do certame, e sim determinou a 'convocação do autor para os exames médicos e, acaso constatada sua aptidão, a consequente nomeação' para o emprego em que foi aprovado em concurso (peça 3, p. 12) ; e d) está presente a hipótese da irreversibilidade da contratação, haja vista a impossibilidade de revogação da ordem judicial (coisa julgada) .
15. Esclarecida a necessária diferenciação do caso, entendo que a admissão em questão deve ser considerada legal, com registro do correspondente ato, na mesma linha de intelecção que sustentou o Acórdão 11551/2021-TCU-Primeira Câmara, haja vista que aquela interpretação se amolda adequadamente ao ato (...)  e ainda faz deferência ao vetusto brocardo ubi eadem ratio ibi idem jus (onde houver o mesmo fundamento, haverá o mesmo direito) ."
7.	O presente ato de admissão poderia ser, então, enquadrado nas premissas fixadas pelo aludido Acórdão 16455/2021-TCU-Segunda Câmara sob as seguintes condições: (a) a ação teria sido ajuizada dentro do prazo de validade do concurso público; (b) a sentença favorável ao interessado teria transitado em julgado, adquirindo o grau de imutabilidade pelo definitivo acertamento sobre o direito subjetivo; (c) a decisão trabalhista teria contado com o "escopo restrito", não estando submetida à eventual "generalidade"; e (d) a irreversibilidade da aludida contratação de pessoal estaria fixada ante a impossibilidade de revogação da correspondente ordem judicial.
8.	Em consonância, pois, com o referido Acórdão 16455/2021-TCU-Segunda Câmara, o TCU pode anotar a legalidade do presente ato de admissão emitido pela EBCT em prol de Adriano Fagundes Garcia Filho a partir da subjacente decisão judicial transitada em julgado.
9.	O TCU pode assinalar, portanto, a legalidade do aludido ato de admissão para lhe conceder o respectivo registro em respeito à decisão judicial transitada em julgado no âmbito da Reclamação n.º 0010077-77.2017.5.18.0121.
Ante o exposto, pugno pela prolação do Acórdão ora submetido a este Colegiado.
TCU, Sala das Sessões, em 17 de maio de 2022.
Ministro-Substituto ANDRÉ LUÍS DE CARVALHO 
Relator